---
title: "Clase 4"
author: "Mar칤a Victoria Campo"
date: '2023-08-29'
output: html_document
---
### Consigna

En esta oprtunidad les proponemos utilizar el dataset de *Tasas de Mortalidad Infantil (TMI)* disponible en datos abiertos para elaborar un app en Shiny 游냦. *Queremos que la app muestre un gr치fico realizado con el paquete highcharter y que permita seleccionar la o las provincias que quiero visualizar en el gr치fico desde un panel lateral con una caja de selecci칩n m칰ltiple*.

```{r setup, include=FALSE}
library(shiny)
library(tidyverse)
library(tidyr)
library(DT)
library(lubridate)
library(shinyWidgets)
library(highcharter)

#descargo el dataset 

options(timeout=1000000) # incrementamos el timeout debido a que la descarga es lenta

url = "http://datos.salud.gob.ar/dataset/2eff770c-1c2b-4a22-9281-c3b5e9412086/resource/c1253897-d507-41f7-a3e1-6ed756e7243b/download/tasa-mortalidad-infantil-deis-1990-2021.csv"

download.file(url, destfile = "TMI.csv")

data = read.csv("TMI.csv")
unlink("TMI.csv")

DT::datatable(data)
```

```{r}
###proceso los datos para graficar
bd <- data %>% pivot_longer(
  cols = !indice_tiempo,
  names_to = "prov",
  values_to = "TMI"
) %>%
  mutate(
    prov = str_sub(prov, 21, nchar(prov)),
    ano = year(ymd(indice_tiempo)),
    indice_tiempo = ymd(indice_tiempo),
    prov=case_when(prov == "cordoba" ~ str_to_title(prov),
                   prov == "caba"  ~ "CABA",
                   prov == "argentina" ~ str_to_title(prov),
                   prov == "corientes" ~ str_to_title(prov),
                   prov == "chaco" ~ str_to_title(prov),
                   prov == "chubut" ~ str_to_title(prov),
                   prov == "neuquen" ~ str_to_title(prov),
                   prov == "misiones" ~ str_to_title(prov),
                   prov == "jujuy" ~ str_to_title(prov),
                   prov == "catamarca" ~ str_to_title(prov),
                   prov == "corrientes" ~ str_to_title(prov),
                   prov == "formosa" ~ str_to_title(prov),
                   prov == "salta" ~ str_to_title(prov),
                   prov == "buenosaires" ~ "Buenos Aires",
                   prov == "santiagodelestero" ~ "Santiago del Estero",
                   prov == "santafe" ~ "Santa Fe",
                   prov == "tierradelfuego" ~ "Tierra del Fuego",
                   prov == "santacruz" ~ "Santa Cruz",
                   prov == "sanjuan" ~ "San Juan",
                   prov == "sanluis" ~ "San Luis",
                   prov == "lapampa" ~ "La Pampa",
                   prov == "larioja" ~ "La Rioja",
                   prov == "entrerios" ~ "Entre Rios",
                   prov == "rionegro" ~ "Rio Negro",
                   TRUE ~ prov  # Mant칠n el valor original para otros casos
    )
  ) %>% 
  select(-indice_tiempo)

DT::datatable(bd)
```

```{r}
# defino que provincias quiero incluir en la lista a continuaci칩n
input <-
  c("CABA", "Buenos Aires", "Cordoba", "Entre Rios", "Neuquen")
# filto mi dataset segun este vector de provincias seleccionadas
bd <- bd %>% filter(prov %in% input)

# listo los niveles que la variables prov
niveles_prov <- unique(bd$prov)

# armo el grafico con highchart
hc <- highchart() %>%
  hc_chart(type = "line") %>%
  hc_title(text = "Serie de tiempo de TMI por 1000 nacidos vivos, Argentina, periodo 1990-2021") %>%
  hc_xAxis(title = list(text = "A침o")) %>%
  hc_yAxis(title = list(text = "TMI ")) %>%
  hc_exporting(enabled = TRUE) # enable exporting option


# Agrega una serie de datos para cada nivel de "prov"
for (nivel in niveles_prov) {
  data_serie <- bd[bd$prov == nivel,]
  hc <- hc %>%
    hc_add_series(
      data_serie,
      "line",
      hcaes(x = ano, y = TMI),
      name = nivel,
      marker = list(radius = 4)
    )
}

## imprimo el grafico
#print(hc)
hc
```

```{r}
#  highchartOutput() ## para el UI
#   renderHighchart() ## para el server


# Defino UI para mi aplicaci칩n
ui <- fluidPage(
  fluidRow(
    column(12,
           h1("Mortalidad infantil en Argentina"), 
           )
  ),
  hr(),

  #primera fila de la ui = T칤tulo

fluidRow(
  column(3,
        
         selectInput(
           
           inputId = "selectProv",
           
           label = "seleccione una jurisdicci칩n",
           
           choices = unique (bd$prov),
           
           selected = "Argentina"
         ),
   )
),

hr(),

#segunda fila de la ui = display de seleccci칩n
  
fluidRow(9,
    
         highchartOutput("grafico"),     
         
         align = "center"
)
  )
browser()

# Defino server
server <- function(input, output) {
  
  output$grafico = renderHighchart({
    
    provinciaSeleccionada = input$selectProv

    hc = hc[hc$prov = provinciaSeleccionada,]
    
    highchart(hc)  
  
    })
 
}

# Corro la application
shinyApp(ui = ui, server = server)
```

